【裁判字號】    89,上訴,2578
【裁判日期】    890922
【裁判案由】    偽造文書等
【裁判全文】
臺灣高等法院刑事判決                          八十九年度上訴字第二五七八號
    上  訴  人
    即  被  告  甲○○
右上訴人因偽造文書等案件，不服臺灣板橋地方法院八十八年度訴字第七五三號，中
華民國八十八年六月三十日第一審判決（起訴案號：臺灣板橋地方法院檢察署八十七
年度偵字第二四七四一號）提起上訴，本院判決如左：
    主  文
原判決關於甲○○部分撤銷。
甲○○共同連續行使偽造私文書，足以生損害於他人，處有期徒刑壹年貳月。
    事  實
一、甲○○、蔡金卿原係夫妻，於民國（下同）八十五年九月九日離婚，其二人明知
    自己已無資力負擔巨額之會款，竟因甲○○所經營之塑膠加工工廠需資金周轉，
    而共同基於意圖為自己不法之所有之概括犯意聯絡，由甲○○於八十三年六月間
    自任會首，召集自八十三年六月十日起至八十五年八月十日止，會金為每會新臺
    幣（下同）二萬元，會員含會首在內計二十八人，開標地點在台北縣新莊市○○
    路五五四巷五十號之互助會（簡稱第一會，採內標制），由蔡金卿（此部分已確
    定）幫忙開標及收取交付會款，並共同於上開互助會進行期間（至八十五年八月
    十日止），連續在上開開標地點，利用各互助會會員多未親自前往現場投標，且
    互不認識之機會，在標單（已滅失）上偽造會員乙○○○、張鳳容、陳妙興、林
    麗欽、孫施麗英（用許慧珠之名）、蔡農等六人之署押，及填寫金額表明標息，
    以偽造投標標單之方式，提出競標，向當次被冒名之會員及其他活會之會員謊稱
    該月份由其他會員得標，致使各被冒名者及當次各活會之會員因此陷於錯誤，仍
    陸續交付會款，甲○○與蔡金卿則連續以此方法詐得各次會款扣除當月標息，再
    乘以當次活會會員人數（含被冒標者）之金額。繼基於上開同一共同意圖為自己
    不法之所有之概括犯意聯絡，由甲○○於八十四年五月間自任會首，召集自八十
    四年五月十日起至八十六年五月十日止，會金亦為每會二萬元，會員含會首在內
    計二十六人，開標地點亦在台北縣新莊市○○路五五四巷五十號之互助會（簡稱
    第二會，採內標制），亦由蔡金卿幫忙開標及收取會款，而共同以上開互助會會
    首之身分標取會款計五十萬元。嗣於八十五年八月初甲○○與蔡金卿突宣布停標
    上開二個互助會，各會員經聯繫清算後，始知受騙而揭發上情。
二、案經被害人乙○○○訴請臺灣板橋地方法院檢察署檢察官偵查起訴。
    理  由
一、訊據上訴人即被告甲○○矢口否認有上開之犯行，被告甲○○辯稱：伊係向會員
    借標，並未冒標，亦非故意詐騙會款云云。經查：(一)右揭事實，業據告訴人即被
    害人乙○○○指述歷歷，復據證人張鳳容、孫施麗英、許進德於偵查中結證明確
    ，並有上開二個互助會之會單計三紙（其中第一會之會單有二紙）、債權協議通
    知各一份附卷可稽。(二)又被告甲○○於偵查中及原審審理時均供承因經營塑膠加
    工工廠需資金周轉而借標第一會會員之會款，且因經濟狀況不良，周轉不靈才召
    集第二會拿會頭錢等語在卷，又其於原審審理時所辯「是乙○○○、張鳳容她們
    寄標，我只是先拿會錢借來使用」云云，業據告訴人乙○○○及證人張鳳容當庭
    否認在卷。此外，被告甲○○復不能提出證據證明其係借標而非冒標，衡諸常情
    ，如會員有同意將其活會借給被告甲○○標取會款使用，即不可能再出面主張自
    己為活會會員之理。(三)又第一會於被告甲○○宣布停標時，理應僅存一個活會，
    竟尚有乙○○○、張鳳容、陳妙興、林麗欽、孫施麗英、許進德、蔡農等七個活
    會會員之事實，業據證人孫施麗英於偵查中結證在卷，並有其所提之第一會之會
    單一紙附卷可憑。另參被告甲○○於本院審理時稱：「最後壹個活會沒有標的是
    許進德他的店名叫禧禮」等語，則被告顯然是冒標許進德以外的其餘乙○○○、
    張鳳容、陳妙興、林麗欽、孫施麗英（用許慧珠之名）、蔡農等六人之名義之會
    甚明。而被告於原審審理中復無法提出有誰同意伊借標之證據，準此，被告甲○
    ○有冒標如前所述第一會之活會，及召集第二會詐取會頭錢至明。(四)再者，蔡金
    卿與被告甲○○二人於停標倒會前為同財共居之夫妻，此有二人之戶籍謄本在卷
    足憑，蔡金卿應知被告甲○○之經濟狀況，且蔡金卿於原審審理時坦承有代被告
    甲○○主持互助會之開標及代收會款並交付會款給得標之會員等情在卷，復據證
    人孫施麗英於偵查中結證稱「我所提之第一會之會單所載之時間及標息係依據蔡
    金卿所述記載，八十五年七月十日蔡金卿還有向我收（活會）會錢」等語，則就
    一般客觀情形而言，蔡金卿既有參與主持互助會之開標及代收會款並交付會款給
    活會會員之事宜，當無不知被告甲○○冒標何人之活會之理，蓋活會會員與死會
    會員所應繳之會款不同，顯見被告甲○○與蔡金卿確有共同意圖為自己不法之所
    有之概括犯意聯絡至明。是被告甲○○所為之上開辯解，委無足採。本件事證明
    確，被告犯行洵堪認定。
二、被告甲○○共同就第一會部分偽造依習慣以上載會員署押及標息參與競標，屬刑
    法第二百二十條第一項準私文書之標單，使被冒標者及其他活會會員陷於錯誤而
    交付會款及以第二會向會員騙取會頭錢之行為，核其所為，係犯刑法第二百十六
    條、第二百十條之行使偽造私文書罪及同法第三百三十九條第一項之詐欺取財罪
    。被告先後多次上開行使偽造私文書與詐欺取財之犯行，時間緊接，罪名相同，
    顯係基於概括犯意而為，應依連續犯之規定論以一罪，並加重其刑。被告於各該
    開標日以一詐欺行為，致使被冒名之活會會員、前次被冒標之會員及其他剩餘之
    活會會員陷於錯誤而交付會款，係一行為侵害數個法益，同時觸犯數詐欺取財之
    罪名，為想像競合犯，應從一重之詐欺取財罪處斷。被告所犯上開行使偽造私文
    書與詐欺取財二罪間，有方法結果之牽連關係，為牽連犯，應依刑法第五十五條
    之規定，從一重之行使偽造私文書罪處斷。原審予以論科，固非無見，惟查：(一)
    我國民間互助會於每次標會時，通常由欲標取會款之會員，在空白紙條上，或寫
    姓名及數字，甚或僅寫數字而未書立姓名、另以言詞方式表示係何會員所出具，
    以作為參加競標之標單，是在標單上書寫會員之姓名，祗是意在識別競標之會員
    身分而已，而非表示簽名之意思，應不生偽造署押之問題（最高法院八十七年台
    上字第一○五號判決參照），原判決認被告之行為涉有偽造署押，尚有未洽。(二)
    另原判決未予明確認定被告是偽造會員乙○○○、張鳳容、陳妙興、林麗欽、孫
    施麗英（用許慧珠之名）、蔡農等六人之署押，而籠統以被告是偽造會員乙○○
    ○、張鳳容、陳妙興、林麗欽、孫施麗英（用許慧珠之名）、蔡農、許進德等七
    人中六人之署押之認定，亦有未妥。被告甲○○空言否認冒標而上訴雖無可取，
    但原判決既有可議，即無可維持，應由本院撤銷改判。爰審酌被告甲○○與其妻
    共同意圖為自己不法之所有，召集互助會由被告甲○○擔任會首以標取會款並冒
    標活會會員之會款，供被告甲○○生意周轉之用，詐欺之期間及金額，生活狀況
    、智識程度、犯罪之動機、目的、手段、犯罪所生之危害、犯罪後之態度及有分
    期賠償被害人部分損失，業據告訴人乙○○○及證人張鳳容供明在卷，並有被告
    甲○○所提之按月清償明冊及證人張鳳容所提之清償明細及郵政存簿儲金儲金簿
    各一份附卷可稽等一切情狀，量處如主文所示之刑，以資懲儆。
三、至被告甲○○、蔡金卿所偽造之標單，在開標後均已丟棄，業據被告甲○○於原
    審審理時供明在卷，信已滅失，爰不就此另為沒收之宣告，附此敘明。
據上論斷，應依刑事訴訟法第三百六十九條第一項前段、第三百六十四條、第二百九
十九條第一項前段，刑法第二十八條、第五十六條、第二百十六條、第二百二十條第
一項、第二百十條、第三百三十九條第一項、第五十五條，罰金罰鍰提高標準條例第
一條前段，判決如主文。
本案經檢察官蔡日昇到庭執行職務。
中      華      民      國    八十九    年      九      月    二十二    日
                              臺灣高等法院刑事第十二庭
                                  審判長法  官  劉  景  星
                                        法  官  陳  博  志
                                        法  官  陳  志  洋
右正本證明與原本無異。
如不服本判決應於收受送達後十日內向本院提出上訴書狀，其未敘述上訴之理由者並
得於提起上訴後十日內向本院補提理由書（均須按他造當事人之人數附繕本）。
                                        書記官  顧 倪淑 貞
中      華      民      國    八十九    年      九      月    二十五    日
附錄本案論罪科刑法條全文：
刑法第二百十六條：
行使第二百十條至第二百十五條之文書者，依偽造、變造文書或登載不實事項或使登
載不實事項之規定處斷。
刑法第二百十條：
偽造、變造私文書，足以生損害於公眾或他人者，處五年以下有期徒刑。
刑法第三百三十九條：
意圖為自己或第三人不法之所有，以詐術使人將本人或第三人之物交付者，處五年以
下有期徒刑、拘役或科或併科一千元以下罰金。
以前項方法得財產上不法之利益或使第三人得之者，亦同。
前二項之未遂犯罰之。
（罰金已依罰金罰鍰提高標準條例提高為十倍）


司法院資訊處製作；財團法人民間司法改革基金會備份。
